臺灣士林地方法院刑事判決　　　　　　　95年度易字第1257號
公　訴　人　臺灣士林地方法院檢察署檢察官
被　　　告　乙○○
　　　　　　戊○○
上列二人共同
選任辯護人　鐘耀盛律師
上列被告等均因家庭暴力罪之傷害案件，經檢察官提起公訴（95
年度偵字第10527 號），本院判決如下：
    主  文
乙○○傷害人之身體，處有期徒刑貳月，如易科罰金，以銀元參
佰元即新台幣玖佰元折算壹日，減為有期徒刑壹月，如易科罰金
，以銀元參佰元即新台幣玖佰元折算壹日。
戊○○傷害人之身體，處拘役伍拾日，如易科罰金，以銀元參佰
元即新台幣玖佰元折算壹日，減為拘役貳拾伍日，如易科罰金，
以銀元參佰元即新台幣玖佰元折算壹日。
    事  實
一、乙○○與戊○○為夫妻關係，乙○○係甲○○之弟，丙○○○則為甲○○之妻、乙○○之兄嫂，與戊○○互為妯娌，均
    具家庭暴力防治法第3 條第4 款所定之家庭成員關係。緣於
    民國94年間，乙○○、甲○○之母李吳月鳳因病先後在臺北
    市○○區○○街105 號之臺北市立聯合醫院陽明院區、臺北
    市○○區○○街45號之振興醫院住院，乙○○、戊○○及丙○○○即迭就李吳月鳳之財產支用、分配問題，迭起爭執。
    詎94年11月10日晚間9 時30分許，乙○○與丙○○○在位於
    臺北市○○區○○街105 號之陽明醫院8 樓819 號病房內探
    望李吳月鳳時，因故口角，乙○○竟基於傷害之犯意，徒手
    毆打丙○○○之左額頭1 下，致丙○○○受有頭部外傷併腦
    震盪之傷害；戊○○則另於95年3 月21日晚間7 時15分許，
    在臺北市○○區○○街45號之振興醫院9 樓933 號李吳月鳳
    之病房內，與丙○○○口角衝突，復遭丙○○○（另經本院
    以95年度易字第1572號判決處有期徒刑3 月，嗣並經臺灣高
    等法院以96年度上易字第858 號判決駁回上訴確定）屢持雨
    傘入內毆擊、尋釁，致受有頭部顏面多數擦傷、瘀傷、額頭
    （2 公分）、右頰（1 ×1 平方公分）、頭皮血腫（2 ×1
    平方公分）、胸部瘀傷（3 ×2 及6 ×1 平方公分）之傷害
    ，因而心有不甘，亦基於傷害之犯意，徒手抓丙○○○之右
    臉頰及左小腿、捶打丙○○○左胸、左腰部，致丙○○○受
    有右臉頰左小腿抓傷，及左胸、左腰部瘀傷之傷害。
二、案經丙○○○告訴暨臺北市政府警察局士林分局報告臺灣士
    林地方法院檢察署檢察官偵查起訴。
    理  由
壹、證據能力之認定：
一、按被告以外之人於審判外之言詞或書面陳述，除法律有規定
    者外，不得作為證據；又被告以外之人於審判外之陳述，雖
    不符合同法第159 條之1 至第159 條之4 之規定，但經當事
    人於審判程序同意作為證據，法院審酌該言詞陳述或書面陳
    述作成時之情況，認為適當者，亦得為證據。當事人、代理
    人或辯護人於法院調查證據時，知有第159 條第1 項不得為
    證據之情形，而未於言詞辯論終結前聲明異議者，視為有前
    項之同意，刑事訴訟法第159 條第1 項及第159 條之5 分別
    定有明文。查本判決所引用之各該被告以外之人於審判外之
    陳述，雖屬傳聞證據，當事人及辯護人於本院準備程序及審
    判期日中均表示同意作為證據方法而不予爭執，且迄至言詞
    辯論終結前亦未再聲明異議，本院審酌上開證據資料製作時
    之情況，尚無違法不當及證明力明顯過低之瑕疵，亦認為以
    之作為證據應屬適當，故揆諸前開規定，爰逕依刑事訴訟法
    第159 條之5 規定，認前揭證據資料均有證據能力，先予敘
    明。
二、又按除顯有不可信之情況外，從事業務之人於業務上或通常
    業務過程所須製作之紀錄文書、證明文書得為證據，刑事訴
    訟法第159 條之4 第2 款定有明文。經查卷附之臺北市立聯
    合醫院中興院區及陽明院區、財團法人振興醫院復健醫學中
    心（下稱：振興醫院）診斷證明書及家庭暴力驗傷診斷書各
    1 紙，均係醫師就其診斷治療病患結果，所出具之證明書，
    乃從事醫療業務之醫師，據其業務上過程所製作之病歷紀錄
    製作而成之證明文書；又依醫師法第17條規定，醫師如無法
    令規定之理由，不得拒絕診斷書之交付。且若出具與事實不
    符之診斷書，依同法第28條之4 規定，處新台幣10萬元以上
    50 萬 元以下罰鍰，得併處限制執業範圍、停業處分1 個月
    以上1 年以下或廢止其執業執照；情節重大者，並得廢止其
    醫師證書，是前引診斷證明書或家庭暴力驗傷診斷書之真實
    性均極高，依照前開說明，自均得作為證據。
貳、認定事實所憑證據及理由：
一、訊據被告乙○○、戊○○均不否認分別於上開時、地與告訴
    人丙○○○口角爭執之事實，惟均矢口否認有何傷害之犯行
    ，被告乙○○辯稱：伊當日在臺北市○○區○○街105 號之
    陽明醫院819 號病房內，確有舉高拳頭想要打丙○○○，但
    因在場之看護己○及時拉住伊手阻止，所以並沒有打下去；
    被告戊○○則辯稱：伊當日在臺北市○○區○○街45號之振
    興醫院李吳月鳳病房內，確與丙○○○起口角爭執，然是丙○○○屢次持雨傘進入病房，持雨傘打伊頭部，伊忍無可忍
    ，始以手阻擋，或因指甲較長，而抓傷丙○○○，伊並無傷
    害犯意，係正當防衛云云。
二、經查：
(一)被告乙○○傷害丙○○○部分：
  1.被告乙○○於前揭時、地如何徒手毆打告訴人丙○○○，致
    其受有如事實欄所載傷勢等情，迭據證人即告訴人丙○○○
    於警詢、偵查（見臺灣士林地方法院檢察署95年度他字第11
    21號卷【下稱：第1121號卷】第17頁、第38頁）及本院審理
    中證述綦詳（見本院96年9 月20日審判筆錄第3 頁至第9 頁
    ），並經證人即告訴人之夫甲○○、告訴人之女丁○○證述
    明確（95年7 月4 日偵訊筆錄，第1121號卷第43頁至第44頁
    ），互核大致相符，尚無可指之瑕疵；而告訴人提出之財團
    法人振興醫院復健醫學中心診斷證明書1 紙（第1121號卷第
    30 頁） 記載之傷勢情形，又與告訴人及證人所證告訴人丙○○○遭被告乙○○毆打所造成受傷之位置相符，堪可信憑
    。
  2.況查，告訴人丙○○○固係被告乙○○之兄嫂，惟2 家已因
    母親李吳月鳳財產支用、分配問題彼此交惡，當時乙○○與
    丙○○○之口角內容亦與此相關，即丙○○○質疑李吳月鳳
    之存款遭乙○○提領，出口罵乙○○「小偷」，並拿取拖鞋
    在手，狀似欲持以毆打乙○○，已分據被告乙○○供述及證
    人即告訴人丙○○○、證人甲○○、丁○○證述在卷（被告
    乙○○95年5 月15日警詢筆錄，第1121號卷第12頁；95年7
    月4 日偵訊筆錄，第1121號卷第43至第44頁）。則在告訴人
    丙○○○言語、動作相激之情況下，被告乙○○因心有不甘
    ，深覺受辱而出手毆打丙○○○，亦與常情無悖。
  3.至證人即自94年1 月1 日起，迄95年4 月25日李吳月鳳去世
    止，受僱照護李吳月鳳之看護己○固迭就當時情形證稱：丙○○○跟乙○○在吵架，他們吵架的內容我聽不懂，丙○○○有脫鞋子作勢要打乙○○，乙○○也有作勢揮拳頭要打丙○○○，但被伊從後攔阻，所以雙方都沒有打到對方云云（
    95年8 月1 日偵訊筆錄，第1121號卷第54頁；本院96年10月
    3 日審判筆錄第3 頁至第4 頁；第8 頁），與證人甲○○、
    李家燕就所見情形結證略以：當時係被告乙○○已出手擊中
    丙○○○左額頭後，甲○○旋即勸阻，被告乙○○始未再繼
    續毆擊等語，迥然不同，自有究明必要。經查：被告乙○○
    出手之際，毫無預警，已據證人己○詳證在卷（參見本院96
    年10月4 日審判筆錄第4 頁），顯見乙○○係遭丙○○○言
    語刺激後，驟然出手。而當時該臺北市立聯合醫院陽明院區
    8 樓819 病房內，除被告乙○○、告訴人丙○○○、證人己○外，尚有告訴人之夫甲○○、告訴人之女丁○○在場。各
    該人等之相對位置，約係丙○○○在李吳月鳳床頭，鄰近丙○○○者為甲○○，乙○○則在床尾，己○又在乙○○後方
    ，靠近床尾廁所之位置，有證人丙○○○、丁○○所繪相對
    位置圖存卷可按（附本院卷）。證人己○亦就被告乙○○出
    手時其所在位置證稱：「他們當時是在阿媽的床頭、床尾周
    圍吵起來，丙○○○在床頭，甲○○在中間，乙○○在床尾
    ，我在乙○○的後面，床尾就是靠廁所」等語。衡情，證人
    己○身為看護，當時李吳月鳳家人既均已到場，圍繞在旁，
    則其等所證己○站立位置距離爭執核心之丙○○○、乙○○
    較遠，當合常情。再證人己○亦證稱當時雖有聽到乙○○、
    戊○○在對話，但因不想管家內事，故亦不知乙○○、戊○○在說何事等語（本院96年10月4 日審判筆錄第4 頁），顯
    見其注意力並未放在乙○○、丙○○○身上。是自己○所處
    位置及注意力而言，其如何能於事件驟起之際，即時自後攔
    阻被告乙○○，非無疑義。觀其等相關位置，乙○○、丙○○○之間既係甲○○，顯然處於衝突中心，而依各該證人所
    述，丙○○○所在位置均在床頭而未變動，被告復自承有出
    手毆擊之動作，顯見應係被告乙○○越過甲○○，往丙○○○方向靠近而著手傷害犯行，則甲○○顯較己○之位置更為
    靠近乙○○；且其見乙○○欲毆其妻丙○○○，當較局外人
    之己○更有充分制止紛爭之行為動機，因認證人丁○○、丙○○○所證較合常情而堪信憑。
(二)被告戊○○傷害丙○○○部分：
  1.被告戊○○於上揭時、地，傷害告訴人丙○○○之事實，業
    據證人即告訴人丙○○○指訴綦詳，復有告訴人所提出，記
    載告訴人丙○○○於95年3 月21日門診，其頭面部受有右臉
    頰抓傷（4 公分長）、左小腿抓傷之振興醫院96年3 月21日
    家庭暴力驗傷診斷書1 紙在卷可稽（臺灣士林地方法院檢察
    署95年度他字第1121號卷【下稱：第1121號卷】第4 頁），
    其驗得之傷勢部位，核與告訴人丙○○○結證被告戊○○徒
    手攻擊、毆打之部位大致相符。至其所證被告戊○○亦有捶
    其胸部3 下、腰部1 下部分（參見本院96年9 月20日審判筆
    錄第8 頁），雖相關部位之胸部、腰部初於振興醫院驗傷之
    際未經檢出傷勢，然亦據其釋稱係因驗傷之際，瘀傷未及浮
    現所致；嗣其提出之臺北市立聯合醫院中興院區95年3 月23
    日甲種診斷證明書即又已驗得其左胸部、左腰瘀傷之傷害情
    形（第1121號卷第5 頁），堪認其所證可以採信。
  2.況證人即受僱照護李吳月鳳之看護己○，已迭就當時情形證
    稱：丙○○○與戊○○有打來打去，伊有搶下丙○○○所持
    雨傘，她們2 人都有受傷等語（見偵字第10046 號卷第8 頁
    ）。於另案即本院95年度易字第1572號傷害案件（下稱：第
    1572號卷）審理時結證稱：當時告訴人丙○○○與戊○○發
    生爭執，進而互相拉扯頭髮、頸部、臉部。伊與隔壁床病人
    家屬上前，把她們拉開。伊要丙○○○回去，但她還在外面
    走廊，大聲嚷嚷。丙○○○又說雨傘沒有拿，跟著伊後面進
    來病房，伊又請她出去，她又進來，就拿雨傘要打戊○○。
    伊一再要丙○○○出去，但丙○○○又進來，再拿雨傘要打
    戊○○，可能有打到戊○○。戊○○已經生氣，我就把丙○○○推出去，但她又進來。那時戊○○站在窗口看天氣，伊
    看到被告拿雨傘，打到戊○○頭部，戊○○非常生氣，就1
    手舉起小塑膠靠背椅子、1 手掀翻小茶几，她們2 人又開始
    拉扯，我又將她們拉開，丙○○○才出去。丙○○○與戊○○都有動手拉扯等語（見第1572號卷第48頁、第49頁）；復
    於本院審理時結證稱：「被告戊○○三點多先到，與醫師有
    約，當時她人到時，因為頭暈暈的，要我起來，給她先睡一
    下，結果睡多久，我也不知道，後來醒來時，說醫生還沒有
    到，所以就要去10樓看壹個朋友，戊○○下來時，丙○○○
    已經到了，他們兩人就不知道又在說什麼，戊○○就拉丙○○○的手，說一起去找警察理論，不然每次都是你在報警察
    ，後來不知道為什麼，他們兩人就打起來，我也不知道他們
    為什麼打起來，他們是手互相拉扯，隔壁床的壹個人跟我一
    起把他們拉開，我就推丙○○○出去病房」、「（問：他們
    兩人互相拉來拉去，有無拉扯對方的頭髮？）兩人都有互相
    拉扯」、「（問：有無抓傷對方的臉？）有，但是我沒有看
    詳細」等語（本院96年10月4 日審判筆錄第6 頁、第9 頁）
    ，顯見被告戊○○確有與丙○○○爭執間，互相拉扯、抓傷
    對方之犯行。至證人己○就被告戊○○有無抓傷丙○○○左
    小腿部分，雖證稱：「沒有看到」等語，然亦不足以逕認上
    開診斷證明書、及證人所為證述不可採信，附此敘明。
  3.被告戊○○選任辯護人雖以正當防衛為其置辯，惟按「正當
    防衛必須對於現在不法之侵害始得為之，侵害業已過去，即
    無正當防衛可言。至彼此互毆，又必以一方初無傷人之行為
    ，因排除對方不法之侵害而加以還擊，始得以正當防衛論。
    故侵害已過去後之報復行為，與無從分別何方為不法侵害之
    互毆行為，均不得主張防衛權。」（最高法院30年上字第
    1040號判例參照）、「衡之一般社會經驗法則，互毆係屬多
    數動作構成單純一罪而互為攻擊之傷害行為，縱令一方先行
    出手，而還擊之一方在客觀上苟非單純對於現在不法之侵害
    為必要排除之反擊行為，因其本即有傷害之犯意存在，則對
    其互為攻擊之還手反擊行為，自無主張防衛權之餘地。」（
    最高法院92年臺上字第3039號判決參照）。被告戊○○先與
    丙○○○口角後，即與丙○○○相互拉扯、互抓成傷，已據
    證人己○詳證如前，揆之前引最高法院判決意旨，2 人自屬
    互毆，而無正當防衛情狀可言；至被告戊○○嗣因告訴人丙○○○三番二次持雨傘進入病房內，毆擊、挑釁，先與丙○○○拉扯、互抓，最後則將丙○○○壓制在牆角的椅子上，
    斯時均未再有攻擊丙○○○之動作，再由己○趨前分開被告
    戊○○及告訴人丙○○○2 人等情，固亦據己○詳證在卷，
    惟此已係被告傷害犯行完成以後，自不能以被告戊○○嗣已
    克制己意，未再攻擊丙○○○，即認先前互毆行為得以正當
    防衛置辯而阻卻被告戊○○犯行之違法性。
三、綜上，本案事證明確，被告2 人傷害告訴人丙○○○之犯行
    洵堪認定，應依法論罪科刑。
四、按刑法部分條文業於94年1 月7 日修正，並自95年7 月1日
    施行，而同於95年7 月1 日施行之刑法第2 條規定，係關於
    新舊法比較適用之準據法，其本身無關行為可罰性要件之變
    更，故於95年7 月1 日前揭法律修正施行後，如有涉及比較
    新舊法之問題，即應逕依修正後刑法第2 條第1 項規定，為
    「從舊從輕」之比較（最高法院95年度第8 次刑事庭會議決
    議意旨可資參照），查本件被告2 人為上開傷害犯行後，法
    律已有變更；而刑法第277 條第1 項傷害罪之法定刑為「三
    年以下有期徒刑、拘役或一千元以下罰金」，而被告2 人為
    上開傷害行為時之刑法第33條第5 款規定罰金最低額為銀元
    一元，且依罰金罰鍰提高標準條例第1 條之規定，將上開罰
    金之原定數額最高得提高為十倍，是被告2 人行為時之所得
    科處之罰金刑，經折算為新臺幣後，最高額為新臺幣3 萬元
    ，最低額為新臺幣3 元；惟依95年6 月14日增訂公布之刑法
    施行法第1 條之1 規定：「中華民國九十四年一月七日刑法
    修正施行後，刑法分則編所定罰金之貨幣單位為新臺幣；九
    十四年一月七日刑法修正時，刑法分則編未修正之條文定有
    罰金者，自九十四年一月七日刑法修正施行後，就其所定數
    額提高為三十倍。但七十二年六月二十六日至九十四年一月
    七日新增或修正之條文，就其所定數額提高為三倍。」，且
    依95年7 月1 日施行之刑法第33條第5 款之規定罰金最低額
    為新臺幣1,000 元，是被告2 人上開傷害行為所得科處之罰
    金刑，最高額為新臺幣3 萬元，最低額為新臺幣1,000 元，
    經比較修正前後規定之結果，應認修正後之法律並非較有利
    於被告，依修正後刑法第2 條第1 項之規定，自應適用行為
    時之法律即修正前之規定論處。至上開刑法施行法第1 條之
    1 之規定，係在替代罰金罰鍰提高標準條例部分條文，且與
    適用罰金罰鍰提高標準條例之結果相同，對於被告而言並不
    生有利或不利之問題，僅係將貨幣單位由銀元改為新臺幣，
    並非法律變更刑度之條文，當無須就新舊法加以比較，應逕
    適用之（臺灣高等法院暨所屬法院95年法律座談會刑事類提
    案第17號研討結果參照），附此敘明。
五、核被告2 人所為均係犯刑法第277 條第1 項之普通傷害罪。
    又按家庭暴力防治法所稱之「家庭暴力」者，為家庭成員間
    實施身體或精神上不法侵害之行為；而該法所稱之「家庭暴
    力罪」者，謂家庭成員間故意實施家庭暴力行為而成立其他
    法律所規定之犯罪，家庭暴力防治法第2 條第1 項及第2 項
    分別定有明文。查告訴人丙○○○係被告乙○○之兄嫂，為
    被告戊○○妯娌，均具家庭暴力防治法第3 條第4 款所定之
    家庭成員關係，又被告2 人分係對於家庭成員之告訴人丙○○○故意實施身體上不法侵害之家庭暴力行為，且已成立刑
    法第277 條第1 項之傷害罪，應屬該當家庭暴力防治法第2
    條第2 項之家庭暴力罪，起訴書均漏未論以上開罪名，尚有
    未洽，併予敘明。又被告戊○○徒手抓傷丙○○○之犯行，
    雖有數個動作，惟係於密接之時間，侵害同一之法益，各行
    為之獨立性極為薄弱，且係出於同一恐嚇目的，依一般社會
    健全觀念，在時間差距上，難以強行分開，應視為數個舉動
    之接續施行，合為包括之一行為予以評價，屬接續犯之包括
    一罪。爰審酌告訴人丙○○○與被告戊○○互為妯娌，並為
    被告乙○○之兄嫂，詎被告2 人及告訴人丙○○○竟因財產
    紛爭，毫不顧忌身在病榻之李吳月鳳心中感受，在病房中為
    上開犯行，事後又未坦承犯行，爭執迄今，以及被告戊○○
    傷害丙○○○部分，以丙○○○屢持雨傘入內尋釁，2 人互
    毆後，尤以被告戊○○受傷情形較為嚴重（參見戊○○臺北
    市立聯合醫院陽明院區診斷證明書，附於臺灣士林地方法院
    檢察署95年度他字2409號卷第4 頁，記載戊○○受有頭部顏
    面多數擦傷、瘀傷、額頭【2 公分】、右頰【1 ×1 平方公
    分】、頭皮血腫【2 ×1 平方公分】、胸部瘀傷【3 ×2及6
    ×1 平方公分】）；被告乙○○係徒手攻擊丙○○○頭部要
    害等一切情狀，各量處如主文之刑。又按被告乙○○、戊○○行為後，94年2 月2 日修正公布之刑法已於95年7 月1 日
    生效施行，修正前刑法第41條第1 項前段規定：「犯最重本
    刑為5 年以下有期徒刑以下之刑之罪，而受6 個月以下有期
    徒刑或拘役之宣告，因身體、教育、職業、家庭之關係或其
    他正當事由，執行顯有困難者，得以1 元以上3 元以下折算
    1 日，易科罰金。」，而被告行為時之易科罰金折算標準，
    依95年7 月1 日修正條文施行前罰金罰鍰提高標準條例第2
    條之規定（該條業經總統於95年5 月17日公布刪除，並自95
    年7 月1 日失效），就其原定數額提高為100 倍折算1 日，
    則被告行為時之易科罰金折算標準，應以銀元100 元至300
    元折算1 日，經折算為新臺幣後，係以新臺幣300 元至900
    元折算為1 日；惟修正後之刑法第41條第1 項前段則規定：
    「犯最重本刑為5 年以下有期徒刑以下之刑之罪，而受6 個
    月以下有期徒刑或拘役之宣告者，得以新臺幣1000元、2000
    元或3000元折算1 日，易科罰金。」，比較修正前後之易科
    罰金折算標準，以適用修正前刑法第41條第1 項前段規定較
    有利於被告，應依該條項之規定諭知易科罰金之折算標準。
    又中華民國九十六年罪犯減刑條例業於96年7 月4 日公布，
    並於96年7 月16日施行，而被告乙○○、戊○○2 人犯罪均
    在96年4 月24日以前，依該條例第2 條第1 項第3 款之規定
    ，應減其宣告刑二分之一，爰各減刑如主文所示，並均諭知
    易科罰金之折算標準。
據上論斷，應依刑事訴訟法第299 條第1 項前段，刑法第2 條第
第1 項前段、第277 條第1 項、修正前刑法第41條第1 項前段，
刑法施行法第1 條之1 ，修正前罰金罰鍰提高標準條例第2 條，
現行法規所定貨幣單位折算新台幣條例第2 條，中華民國九十六
年罪犯減刑條例第2 條第1 項第3 款、第7 條，判決如主文。
本案經檢察官鄭富城到庭執行職務
中　　華　　民　　國　　96　　年　　10　　月　　25　　日
                  刑事第五庭審判長法  官  李育仁
                                  法  官  黃雅君
                                  法  官  許辰舟
以上正本證明與原本無異。
如不服本判決，應於收受送達後10日內向本院提出上訴書狀，其
未敘述上訴之理由者並得於提起上訴後20日內向本院補提理由書
（均須按他造當事人之人數附繕本）。
                                  書記官  洪忠改
中　　華　　民　　國　　96　　年　　10　　月　　25　　日
附錄本案論罪科刑法條之依據:
中華民國刑法第277條第1項
（普通傷害罪）
傷害人之身體或健康者，處 3 年以下有期徒刑、拘役或 1 千元
以下罰金。
犯前項之罪因而致人於死者，處無期徒刑或 7 年以上有期徒刑；
致重傷者，處 3 年以上 10 年以下有期徒刑。
